臺灣士林地方法院民事判決　　　　　　　93年度訴字第1279號
原　　　告　丙○○
　　　　　　丁○○
共　　　同
訴訟代理人　王中平律師
複　代理人　乙○○
被　　　告　甲○○
上列當事人間返還房屋等事件，本院於中華民國94年7 月26日言
詞辯論終結，判決如下：
    主  文
原告之訴及假執行之聲請均駁回。
訴訟費用由原告負擔。
    事實及理由
一、原告起訴主張：
  (一)原告丙○○部分：原告丙○○與被告於民國92年3 月16日訂
    有如原證1 之書面租約（下稱系爭租約），約定將門牌號碼
    為台北市○○路○ 段111 號1 樓（下稱地上建物）及111 、
    113 、115 號地下室之房屋（地下室建物）（以上租賃標的
    物，合稱為系爭房屋）租與被告營業使用，租期自92年3 月
    16日起至93年3 月15日止為期1 年，租金每月新台幣（下同
    ）80,000元，被告應於每月15日以前繳納。而系爭租約係雙
    方同意將雙方於91年3 月所訂已到期之舊租約（下稱91年舊
    租約）直接修改而成，並非原告原告丙○○所偽造。因被告
    自92年6 月起每月僅支付60,000元，至租約屆滿之日即93年
    3 月15日止，共計積欠租金200,000 元。原告丙○○於租期
    屆滿後即表示欲收回系爭房屋，惟遭被告繼續占用，被告則
    陸續於93年4 月至6 月，每月分別匯給原告丙○○60,000元
    ，另自93年7 月起，每月則改匯給原告丙○○40,000元迄今
    。因系爭租約租期已屆滿，被告自應騰空返還系爭房屋中之
    地上建物予原告丙○○。縱被告以強行占用、匯款入帳之行
    為主張與原告丙○○有不定期租約存在，原告丙○○亦已於
    93年9 月4 日委託律師寄發原證2 之存證信函限期催告被告
    給付積欠達2 期以上之租金，被告未於期限內繳納，該不定
    期租約也已於93年10月31日終止，並另以94年3 月29日之準
    備書狀再次為終止該不定期租約之意思表示。爰依民法第45
    5 條之規定，請求被告將系爭房屋中之地上建物騰空返還予
    原告丙○○。又被告於系爭租約屆滿前已積欠租金200,000
    元未付，於租約期滿後即93年3 月16日起至93年11月15日止
    無權占有系爭房屋期間，應返還相當於租金之不當得利320,
    000 元（80000 元×8=640000，扣除被告已給付之320000元
    後，不當得利金額為320000元），合計至93年11月15日止，
    被告積欠之租金及不當得利金額共計520,000 元。此外被告
    尚應自93年11月16日起至返還地上建物之日止，按月給付80
    ,000元之不當得利，爰依民法第439 條及第179 條之規定請
    求被告如數給付。
  (二)原告丁○○部分：系爭房屋中地下室建物雖未辦理登記，然
    屬原告丁○○、丙○○及訴外人蘇晉興共有，原告丁○○與
    訴外人蘇晉興從未同意被告使用，被告無權占有使用，爰依
    民法第821 條及第767 條之規定，請求被告應將地下室建物
    騰空返還原告丁○○及其他共有人。
  (三)聲明：
  (1)被告應將地上建物騰空返還於原告丙○○。
  (2)被告應給付原告丙○○520,000 元整及自起訴狀繕本送達翌
    日起至清償日止，按年息百分之5 計算之利息。
  (3)被告應自93年11月16日起至返還地上建物之日止，按月給付
    原告丙○○80,000元。
  (4)被告應將地下室建物騰空返還於原告丁○○及其他全體共有
    人。
  (5)均願供擔保請准宣告假執行。
二、被告則以：
  (一)被告向原告丙○○承租系爭房屋，因系爭房屋中之地下室建
    物有滲漏水之情形，經被告多次要求原告丙○○修繕，原告
    丙○○均藉故拖延，直至書面租約所載租約到期之日即92年
    3 月16日時，雙方協議於原告丙○○未修繕滲漏水之前，不
    另訂書面租約及租期，而由被告繼續承租，雙方已成立不定
    期之租賃關係。關於每月租金之給付，被告於92年4 月、5
    月仍依先前租約約定之每月租金80,000元，分別匯款給原告
    丙○○，92年6 月因配合台北市政府衛生下水道工程處之拓
    寬工程，原告丙○○要求被告自行拆除原設於後牆之廚房鍋
    爐設備，以致被告承租面積短少5 坪左右之面積，經協調補
    償被告損失，原告丙○○口頭承諾自92年6 月起，每月租金
    降為60,000元，被告則自92年6 月起至93年6 月止，均按月
    匯入前開款項予原告丙○○。嗣因承租之地上建物之廁所及
    廚房每逢豪雨也有滲漏水之情形，被告再多次要求原告丙○
    ○修繕廁所、廚房及地下室建物滲漏現象未果，原告丙○○
    遂於93年6 月中旬告知被告，地下室建物由被告免費使用，
    每月房租降為40,000元，被告便自93年7 月起按月將租金40
    ,000元匯給原告丙○○迄今，並無欠繳租金之情形，此可從
    原告丙○○於93年8 月16日向台北市內湖區公所聲請調解係
    要求被告續約而非請求欠繳租金可知。至於原告丙○○提出
    之系爭租約並非雙方合意所簽訂，而是原告丙○○將92年3
    月16日租賃到期之91年舊租約，自行偽造其上之年份，變成
    承租期間自92年3 月16日起承租至93年3 月15日止，故原告
    丙○○以租約到期或是以被告有積欠租金為由終止租約，請
    求被告返還承租之地上建物及租金、不當得利等，均無理由
    。
  (二)被告承租地下室建物時，原告丙○○並未告知地下室建物係
    與原告丁○○及訴外人蘇晉興共有之情形，且地下室建物屬
    未辦登記之建物，原告丁○○如何主張擁有地下室建物之所
    有權。又被告承租使用地下室建物多年，也未見原告丁○○
    表示反對。如果如原告丁○○所述自始未同意被告承租使用
    ，則原告丙○○將地下室建物出租給被告，應構成偽造文書
    等語。
  (三)聲明：駁回原告之訴。
三、兩造不爭執之事實：
  (一)原告丙○○於93年9 月4 日委託律師寄發存證信函表示：系
    爭租約已於93年3 月15日屆滿，要求被告返還系爭房屋；如
    被告主張有不定期限之租賃情形，亦欠繳租金，另限期催告
    被告給付積欠達2 期以上之租金，如被告未於期限內繳納，
    該不定期租賃也已於93年10月31日終止等語。被告於93年9
    月4 日已收受該存證信函。
  (二)對於被告於93年12月15日所提出之答辯狀所附照片、92年2
    月6 日及92年4 月8 日免用統一發票收據、93年6 月17日及
    93年7 月19日電匯單回條、94年6 月1 日補送之照片，原告
    均無意見。
  (三)對於被告主張92年6 月因配合台北市政府衛生下水道工程處
    之拓寬工程，原告丙○○要求被告自行拆除原設於後牆之廚
    房鍋爐設備，以致被告承租面積短少5 坪左右之面積，原告
    並不爭執。
  (四)對於被告主張92年4 月、5 月，每月均有給付租金80,000元
    ，另自92年6 月至93年6 月止，每月均有匯給原告丙○○60
    ,000元，以及自93年7 月起迄今，每月則改匯給原告丙○○
    40,000元之情形，原告並不爭執。
  (五)對於本院94年5 月26日至系爭房屋現場履勘之筆錄及台北市
    國稅局函覆關於原告丙○○92年度、93年度就地上建物申報
    租金所得資料，兩造均不爭執。
四、協商簡化兩造之爭點：
  (一)原告丙○○與被告間就系爭房屋是否有不定期租約存在？如
    訂有租期，租約是何時到期？
  (二)前開租約所約定之每月租金的數額？被告有無遲延繳納前開
    租金？
  (三)原告丙○○主張終止租約，請求返還地上建物，並請求給付
    租金及相當於租金的不當得利數額有無理由？
  (四)被告使用地下室建物是不是屬於無權占有？
五、得心證之理由：
  (一)原告丙○○與被告均不爭執雙方前訂有91舊租約，惟原告主
    張91年舊租約租賃期間於92年3 月15日屆滿後，被告已同意
    原告丙○○於92年3 月16日直接修改91年舊租約之年份作為
    系爭租約之內容，租期係自92年3 月16日起至93年3 月15日
    止為期1 年。被告則辯稱並未同意原告丙○○以修改91年舊
    租約之年份作為承租系爭房屋之期限，原告丙○○於91年舊
    租約期滿後，又繼續將系爭房屋出租予被告，並收取被告每
    月所匯之租金，雙方已就系爭房屋成立不定期之租約。經查
    ，原告丙○○所提出之系爭租約封面及第2 條所記載關於92
    年、93年租賃期間之2 及3 等數字，確實遭修改之痕跡，且
    其上並未蓋有被告之印章，惟第2 條其他修改之處則蓋有被
    告之印章，如原告丙○○主張被告已有同意直接修改91年舊
    租約之年份作為系爭租約之內容，何以被告未在系爭租約之
    年份修改處加蓋被告之印文？因此，由系爭租約之內容，僅
    能證明原告丙○○有同意繼續將系爭房屋出租予被告，尚不
    足認定被告有同意雙方之新的租賃關係訂有期限，堪認原告
    丙○○與被告間就系爭房屋之91年舊租約於92年3 月15日屆
    滿後，雙方自92年3 月16日起另有不定期租約存在。
  (二)原告丙○○與被告既自92年3 月16日起就系爭房屋另有不定
    期租約存在，而雙方就每月租金未重為約定，自應解為與91
    年舊租約第3 條所載之每月80,000元之金額相同，此從原告
    丙○○也不否認被告於92年4 月、5 月每月給付之租金均80
    ,000元亦可得知。至於被告辯稱於92年6 月間因配合台北市
    政府衛生下水道工程處之拓寬工程，原告丙○○要求被告自
    行拆除原設於後牆之廚房鍋爐設備，以致被告承租面積短少
    5 坪左右之面積，經協調補償被告損失，原告丙○○口頭承
    諾自92年6 月起，每月租金降為60,000元。另於93年6 月中
    旬因雙方協商修繕地上建物之廁所、廚房及地下室建物等問
    題時，原告丙○○已告知每月房租降為40,000元等語，原告
    丙○○則對於被告所辯承租面積短少及系爭房屋有滲漏水等
    情形並不爭執，僅表示未同意被告所述2 次調降租金之情形
    。經查，系爭房屋既自92年6 月起減少5 坪之面積，如有因
    此調降租金之情形，亦合乎常理。另被告辯稱93年6 月中旬
    因雙方協商修繕地上建物之廁所、廚房及地下室建物等問題
    時，原告丙○○已同意每月房租降為40,000元等情，亦據證
    人廖翊鈞結證：「‧‧我之前在被告店前面試作花藝生意‧
    ‧從92年5 月到93年7 月間，差不多一年多。他們談話有一
    次在我的工作桌的前面談事情，‧‧那日期在93年6 月的時
    候，就聽到他們談，當時蘇先生就說有請人來估價，地下室
    、廁所不要裝潢，每個月租金40,000元，把契約定一定，要
    訂到何時我沒有聽到。」等語屬實（見94年5 月3 日之言詞
    辯論筆錄第4 頁、第5 頁）。再參酌原告丙○○既不否認被
    告自92年6 月起至93年6 月止，每月均有匯款60,000元，以
    及自93年7 月起迄今，每月則改匯款40,000元等情形，如原
    告丙○○自始即不同意租金之調降，則揆諸常情，自應會在
    發現被告每月匯入帳戶之金額有短少時即向被告反應，然原
    告丙○○卻在被告辯稱調降租金之日期即92年6 月起，逾1
    年2 個月後之93年8 月16日先向台北市內湖區公所聲請調解
    要求被告續約，而非請求欠繳租金，於調解不成立後，再於
    93年9 月4 日委託律師寄發原證2 之存證信函限期催告被告
    給付積欠租金，顯與一般常情不合。因此，應堪信被告辯稱
    原告丙○○有同意自92年6 月起至93年6 月止，每月租金調
    降為60,000元，以及自93年7 月起，每月租金再調降為40,0
    00元等情，可以採信。則被告自92年6 月起迄今均有依調降
    後之租金數額，按月匯給原告丙○○，自亦無遲延繳納租金
    之情形。
  (三)原告丙○○與被告既自92年3 月16日起就系爭房屋有不定期
    租約存在，並分別於92年6 月及93年7 月調降每月租金，而
    被告自92年6 月起迄今均有依調降後之租金數額，按月匯給
    原告丙○○，並無遲延繳納租金等情，已如前述，則原告丙
    ○○主張系爭租約已於93年3 月15日屆滿或以被告有遲付租
    金達2 期以上而終止系爭租約，依民法第455 條之規定，請
    求被告將地上建物騰空返還，並依民法第439 條之規定請求
    給付積欠之租金及依民法第179 條之規定，請求給付相當於
    租金的不當得利數額，均無理由，應予駁回。
  (四)按所有人對於無權占有其所有物者，得請求返還之，對於妨
    害其所有權者，得請求除去之；各共有人對於第三人，得就
    共有物之全部，為本於所有權之請求，但回復共有物之請求
    ，僅得為共有人全體之利益為之，民法第767 條、第821 條
    分別定有明文。亦即所有人對於他人無權占有，行使物上請
    求權，必須對他人無權占有之物，自己有所有權存在，及該
    他人現仍實際上無權占有其物者，為其成立要件。經查，被
    告既辯稱承租地下室建物時，原告丙○○並未告知地下室建
    物係與原告丁○○及訴外人蘇晉興共有之情形，且地下室建
    物屬未辦登記之建物，原告丁○○如何主張擁有地下室建物
    之所有權等語，否認原告丁○○為地下室建物之共有人之一
    ，則原告丁○○自應就自己係地下室建物之共有人之事實負
    舉證責任。本件原告丁○○主張為地下室建物之共有人之一
    ，固提出其上門牌號碼為台北市○○路○ 段113 號3 樓（台
    北市○○區○○段1 小段1527建號）、113 號4 樓（同小段
    1528建號）、115 號（同小段1529建號）、115 號2 樓（同
    小段1530建號）、115 號3 樓（同小段1531建號）及115 號
    4 樓（同小段1532建號）等建物謄本為佐。然參酌地下室建
    物係未辦保存登記之建物，應以原始起造人為所有權人，原
    告丁○○既未提出原始起造之證明，自不能僅以擁有其上建
    物之所有權，而當然推論原告丁○○亦為地下室建物之共有
    人之一，原告所提之現存證據不能證明被告所占有使用之地
    下室建物為其共有，顯不合行使物上請求權之要件，又被告
    基於與原告丙○○之不定期租約而占有使用地下室建物，亦
    不能認為屬於無權占有。從而，原告丁○○依民法第821 條
    及第767 條之規定，請求被告將地下室建物騰空返還原告丁
    ○○及其他共有人，亦無理由。
六、綜上所述，原告丙○○與被告自92年3 月16日起就系爭房屋
    有不定期租約存在，並分別於92年6 月及93年7 月調降每月
    租金，而被告自92年6 月起迄今均有依調降後之租金數額，
    按月匯給原告丙○○，並無遲延繳納租金，原告丙○○主張
    系爭租約已於93年3 月15日屆滿或以被告有遲付租金達2 期
    以上而終止系爭租約，依民法第455 條之規定，請求被告將
    地上建物騰空返還，並依民法第439 條之規定請求給付積欠
    之租金及依民法第179 條之規定，請求給付相當於租金的不
    當得利數額，均無理由。另原告丁○○主張地下室建物為原
    告丁○○、丙○○及訴外人蘇晉興共有，遭被告無權占有，
    依民法第821 條及第767 條之規定，請求被告應將地下室建
    物騰空返還原告丁○○及其他共有人，因原告丁○○不能證
    明為地下室建物之共有人，其前開請求亦無理由，均應予駁
    回，又原告2 人之訴既經駁回，其假執行宣告之聲請亦失所
    附麗，均應併予駁回之。
五、本件為判決基礎之事證已臻明確，兩造其餘攻擊防禦及立證
    方法，核於判決結果不生影響，毋庸一一論述，附此敘明。
六、訴訟費用負擔之依據：民事訴訟法第78條。
中　　華　　民　　國　　94　　年　　8 　　月　　24　　日
                  民事第二庭  法  官  林政佑
以上正本證明與原本無異。
如對本判決上訴須於判決送達後20日內向本院提出上訴狀。
中　　華　　民　　國　　94　　年　　8 　　月　　29　　日
                              書記官  楊錫芬
